# 关于北注协专家委员会专家提示第 7 号——IPO企业商誉的审计中的 2 个疑问

提问人：vivalavida 时间：2013-10-15 23:21:54
1 ）“ 2．在吸收合并环节，企业将该子公司注销变为分公司，按照企业会计准则的规定，对属于同一控制下的吸收合并，不应该确认商誉。《企业会计准则解释第 5 号》提出的指导意见是，终止确认该相关商誉，同时冲减未分配利润。” 这段话里，说因为解释 5 的指导意见，终止商誉同时冲减未分配利润。这句话有点问题，因为解释 5 的征求意见稿里的确提到了这个处理，但是在正式稿里删除了这个表述。是否是因为否定了这个处理的合理性呢？我一直不理解为什么要冲减未分配利润？同一控制下合并中，投资成本与账面份额的差异不是调整资本公积吗？资本公积不足才调整留存收益。
2 ）“鉴于实际工作中此类情况较多，结合对国际会计准则的理解以及目前通常的做法，实际操作中可以参考以下方案： （ 1 ）控股合并与吸收合并间隔时间周期较长，被吸收方的经营状况发生较大变化的，此时应慎重确认商誉。如果应该确认，应聘请外部专家或专业机构对被合并方可辨认净资产进行估值，重新确定商誉的价值。 （ 2 ）控股合并与吸收合并间隔时间周期较短，被吸收方的经营状况没有发生较大变化的，此时如果确认商誉，商誉的价值可以参考控股合并时确认的价值，但同时还应进行减值测试。” 这段什么意思？是不是说，如果间隔周期较长，应该在吸收合并日聘请评估机构重新对控股合并日的可辨认净资产进行重新评估？比如，某公司IPO期间是2010-2012年，那么如果该公司子公司B，是 08 年实现控股合并的， 11 年要进行吸收合并的话，我们需要重新聘请评估机构对 08 年合并日的可辨认净资产重新评估，并重新核定商誉。但如果控股合并和吸收合并都是在 2012 年完成的，那就因为合并日净资产的评估本身是在IPO期间通过证券资格评估机构完成的，所以可以不重新评估。我的理解对吗？

回答人：chenyiwei
这个专家提示中有些错误，在实际运用时要注意识别。 1 、解释 5 号正式发布时已经删除了这条规定，关于原先征求意见稿中该规定的不恰当之处，在论坛中已有较多讨论。 2 、如果是先控股再进行吸收合并，在两个步骤不属于一揽子交易的情况下，后一个吸收合并环节不应作为会计上的企业合并。这种情况下，控股合并时在合并报表层面确认的商誉，除非后续发生减值，在吸收合并时不应再调整其价值，也不涉及到对该价值进行重新确认的问题。对子公司的吸收合并不影响合并报表，因此合并报表层面各项可辨认资产、负债也不需要进行重新计量。 其他如“5、资产评估增值的处理及递延所得税影响”中对于“在合并财务报表层面也不需要对子公司该项固定资产及其折旧确定递延所得税影响或所得税影响”的理解也是不恰当的，类似问题在本版面上也已有多次说明。

提问人：pentaxxx 时间：2013-10-16 16:19:41
控股合并后，若如该文中说述，再注销该子公司，是否应当是丧失控制权，合并层面的商誉应当计入合并报表的损益？相当于子公司清算后，以股东身份承继资产负债 ，并不存在“吸收合并”的问题。

回答人：chenyiwei
虽然子公司作为一个法人不存在了，但对其资产、业务的控制并未丧失。不应作为丧失控制权处理。对合并集团而言，所控制的经济资源没有变化，所以商誉在合并报表层面继续保留。

提问人：pentaxxx 时间：2013-10-17 11:31:05
又思考了一下： 合并财务报表的前提“控制”，虽然实际上也是对子公司资产和负债的控制，但中间多了一层，即子公司这个法律主体。是通过对子公司投资的形式，“间接”控制的子公司的资产和负债（间接强调的是母公司并不直接将子公司资产负债纳入自身单体报表，而是纳入其合并报表。下同）。也就是说，如果不存在子公司这样一个法律主体，则控制没有了客体，作为合并财务报表前提的“控制”也就不复存在，即使依然能够控制这些经济资源。因为现在对子公司资产和负债的控制由间接变成了直接，直接纳入自身报表。
商誉是由于间接控制资产负债而产生的，因为正是由于法律主体的存在，使得子公司不仅仅是简单的资产和负债的组合，能够带来1+1>2的效益（资产负债的组合带来现金净流入大于资产和负债单独带来的现金净流入之和），母公司才可能以超过可辨认净资产公允价值的份额的价格来购买子公司；而直接控制，则最多只存在母公司自身对这些资产和负债的经营所带来的1+1>2的效益，不存子公司对这些资产和负债的经营而导致的1+1>2的效益，故不存在（购买子公司产生的）商誉。
即是说，购买子公司产生的商誉来源于对资产负债的运营而产生的额外效益，而且仅来源于该子公司对资产负债的运营而产生的额外效益，不能够脱离对资产负债进行运营的该子公司。
综上，子公司清算，法律主体不存在了，没有了控制客体，间接控制不复存在；由于间接控制不复存在，子公司对资产和负债的运营也不复存在，商誉也应当不存在。

回答人：chenyiwei
需注意：合并报表主体内部是没有法律主体界限的。非同一控制下的吸收合并和新设合并也可能产生商誉，商誉并非只有控股合并才能确认。商誉的确认是对应于业务而不是子公司着一法律主体的。